【裁判字號】    89,訴,4075
【裁判日期】    901122
【裁判案由】    限制出境
【裁判全文】
臺北高等行政法院判決                            八十九年度訴字第四○七五號
                              .
    原      告  甲○○
    訴訟代理人  楊山池律師
    被      告  財政部
    代  表  人  顏慶章部長）.
    訴訟代理人  乙○○
                丙○○
                丁○○
右當事人間因限制出境事件，原告不服財政部中華民國八十九年十一月七日台財訴第
0000000000號訴願決定，提起行政訴訟，本院判決如左：
    主  文
原告之訴駁回。
訴訟費用由原告負擔。
    事  實
一、事實概要：原告因滯欠八十年度綜合所得稅本稅及行政救濟加計利息合計新台幣
    （下同）四、六五一、一三七元，已達限制欠稅人或欠稅營利事業負責人出境實
    施辦法第二條第三項所定限制欠稅個人出境之金額標準，被告所屬台灣省北區國
    稅局乃以八十八年十二月二十九日北區國稅徵第八八○六四一四三號函報被告以
    八十九年一月四日台財稅第○八八○○○七六三九號函請內政部警政署入出境管
    理局以八十九年一月七日（八九）境愛岑字第一○六三七號書函限制其出境。原
    告不服，提起訴願，遭決定駁回，遂提起行政訴訟。
二、兩造聲明：
  (一)原告聲明：原處分及訴願決定均撤銷。
  (二)被告聲明：駁回原告之訴。
三、兩造之爭點：被告所為限制出境之處分是否違法？
  (一)原告主張之理由：
  1.本案系爭滯欠之八十年度綜合所得稅，係財政部台灣省北區國稅局以原告於八十
    年一月一日至八月三十一日任國防部中山科學研究院（下稱中科院）系統製造中
    心主辦會計，依行為時所得稅法第八十九條第一項第二款規定應為「扣繳義務人
    」，惟原告對該院於八十年一月一日至八月三十一日間給付員工薪資所得－即「
    品位加給」及「技術津貼」部分，未依同法第八十八條規定扣繳稅款，乃責令原
    告補繳應納稅款四、六五一、一三七元，故應為「應扣繳之稅款」，而非原告八
    十年度個人所得應依法報繳之「個人綜合所得稅款」。依所得稅法第九十四條第
    一項及第一百條第一項、第二項規定，綜合所得稅納稅義務人已將應扣繳而未扣
    繳之所得，合併其他所得申報並繳納所得稅者，則勿再責令扣繳義務人補繳，以
    減化稽徵程序。但原稽徵機關於八十三年度起，即就本案漏未扣繳之稅額發單向
    納稅義務人（即任職中科院之非軍職人員）補課徵所得稅，且中科院主辦會計人
    員亦協助扣繳，惟時至目前已逾七年，是否已全部扣繳完畢，抑或納稅義務人均
    已繳納（補稅），被告並未本於職權查明。原告任職中科院期間至八十年八月三
    十一日退役，其後院方如何處理後續事宜原告無從知悉，又依稅捐稽徵法第三十
    三條規定，原告尚不得向稅捐稽徵機關查閱中科院員工申報之納稅資料，且以納
    稅義務人之人數眾多，原告亦無從核對，故有關本案八十年度應扣繳稅額目前扣
    繳或補繳情形如何，尚請被告提示資料，以了解實情，故系爭扣繳義務是否存在
    尚有爭議。
  2.財政部八十五年八月十五日台財稅第八五一九一五○三六號函規定「個人或營利
    事業欠繳應納稅捐，而提起行政救濟者，在行政救濟終結前，原則上應免予限制
    該欠稅人或欠稅營利事業負責人出境，有左列情形之一，且合於「限制欠稅人或
    欠稅營利事業負責人出境實施辦法」第二條第三項規定之限制出境標準者，應予
    限制出境：(一)納稅義務人經復查決定仍有應納稅額，而未經繳納半數或提供相當
    擔保而提起訴願，經審酌確有限制出境之必要者。(二)欠稅人或欠稅營利事業之負
    責人有潛逃國外，或隱匿或移轉財產以逃避稅捐執行之跡象者。」原告財產已遭
    限制處分，既未潛逃國外，亦未隱匿或移轉財產，故被告倘欲為限制出境處分，
    自應詳具理由說明何以經「審酌」有限制出境之必要。按限制人民出境，係妨害
    憲法賦予人民遷徙自由，自應採嚴格審查主義，此正是被告八十五年八月十五日
    台財稅第八五一九一五○三六號函釋變更原八十一年四月十四日台財稅第八一○
    七七三七九○號函釋內容之旨。且補稅處分案仍在訴願中，被告以限制出境之方
    式，限制原告行動自由，以確保稅收，其方法與目的顯然欠缺妥當性，有違憲法
    第二十三條所闡釋之比例原則。
  3.對於「品位加給」及「技術津貼」未扣繳，原告並無過失。自中科院成立以來，
    即以屬所得稅法第四條第八款規定之研究補助費性質，而認定免納所得稅，期間
    於民國六十八年十一月三十日財政部雖曾以台財稅第三八五○一號函國防部就該
    兩項所得訂定基本原則為凡依職級按月定額發給者，應屬各該研究人員之薪資
    所得，於給付時應依法辦理扣繳，所得人並應於年度結算申報時合併申報課稅。
    如係按研究計劃個案給付，並非通案按職級按月給付者，則為研究補助費，依
    法可免納稅所得。如屬第一種情形，中科院以往未依法扣繳，所得人以往年度
    亦未申報納稅者，應即請中科院轉知各所得人自行向稽徵機關補報並補繳應納稅
    款，可免予處罰，自六十九年一月起，中科院應於給付時依法扣繳，所得人應於
    每年終後合併申報綜合所得稅。本案經報奉行政院六十八年十一月八日台六十
    八財第一一二○四號函准予備查在案」之規定，中科院依據上開函示，就該兩項
    所得仍依法認定為免稅，從而未辦理扣繳。依所得稅法第九十三條及第九十五條
    之規定，稅捐稽徵人員逐年查閱相關會計資料，對系爭金額未予扣繳乙節，均未
    置喙，顯證稅捐稽徵人員同意系爭所得為免所得稅項目，不需辦理扣繳。對於該
    兩項給付，歷任主辦會計人員均未辦理扣繳，至八十三年一月二十二日經國防部
    與財政部協議後，方才自八十三年度起予以扣繳，但其時原告已離開中科院二年
    有餘。且原告具「軍人」身分，自不能期待於稅捐稽徵機關未責令改變稽徵作業
    之情況下，違背以往之作為而扣繳。故依大法官會議解釋第二七五號解釋意旨，
    科以行政罰之行為，應以行為人出於故意或過失為其責任條件，不應以日後情勢
    變更，追溯以往之行政責任，並強加原告不當之處罰。
  (二)被告主張之理由：
  1.查原告因滯欠八十年度綜合所得稅本稅及行政救濟加計利息合計四、六五一、一
    三七元，已達限制欠稅人出境之金額標準，雖系爭八十年度綜合所得稅提起行政
    救濟，但經復查決定仍有應納稅額，其未繳納半數稅款或提供相當擔保而提起訴
    願，經查其遭禁止處分之財產（1.內湖區○○段○○段三二六地號土地，其價值
    二、九五七、二九二元，並設有抵押權七八○萬元。2.金山鄉○○段半嶺子小段
    二八二地號土地，現值二○、六六○元。）價值不足欠繳之應納稅捐，被告於八
    十九年一月四日以台財稅第○八八○○○七六三九號函核轉內政部警政署入出境
    管理局限制其出境，並無違誤。
  2.原告訴稱本案滯欠之八十年度綜合所得稅本稅為「應扣繳之稅款」，而非個人所
    應依法報繳之「個人綜合所得稅款」乙節。按「本法對於納稅義務人之規定，除
    第四十一條規定外，於扣繳義務人、代徵人、代繳人及其他依本法負繳納稅捐義
    務之人準用之」為稅捐稽徵法第五十條所明定。另按「扣繳義務人如有左列情形
    之一者，分別依各該款規定處罰：一、扣繳義務人未依第八十八條規定扣繳者，
    除限期責令補繳應扣未扣或短扣之稅款及補報扣繳憑單外，並按應扣未扣或短扣
    之稅額處一倍之罰鍰‧‧‧」復為所得稅法第一百十四條第一款所明定。原告八
    十年一月一日至八十年八月三十一日為中科院系統製造中心主辦會計，亦即為所
    得稅法第八十九條所稱之扣繳義務人，於八十年給付非軍職人員薪資所得（技術
    津貼及品位加給）時，未依規定扣繳稅款，被告所屬台灣省北區國稅局限期責令
    原告補繳應扣繳稅款三、八一六、八二二元（未含滯納金及利息），並無不合。
    原告為違反扣繳義務之受處分人，負有繳納義務，依前揭法條規定，亦即為綜合
    所得稅之納稅義務人。
  3.原告對「經審酌確有限制出境之必要者」之審酌過程暨其「妥當性」持有疑義乙
    節。依稅捐稽徵法第二十四條分別於第一項及第三項列有財產禁止處分及限制欠
    稅人或欠稅營利事業負責人出境之稅捐保全規定，次依限制欠稅人或欠稅營利事
    業負責人出境實施辦法第二條第三項規定：「第一項所稱之個人或營利事業，欠
    繳應納稅捐或關稅，在行政救濟終結前，個人在新臺幣七十五萬元以上，營利事
    業在新臺幣一百五十萬元以上者，稅捐稽徵機關或海關得報請財政部函請內政部
    入出境管理局限制該欠稅人或欠稅營利事業負責人出境。」復依被告八十五年八
    月十五日台財稅第八五一九一五○三六號函釋，凡合於「限制欠稅人或欠稅營利
    事業負責人出境實施辦法」第二條第三項規定之限制出境標準者，經復查決定仍
    有應納稅額，而未繳納半數或提供相當擔保而提起訴願，經審酌確有限制出境之
    必要者，即可限制其出境，縱所訴其無潛逃國外或隱匿財產之行徑，亦不影響其
    已符合限制出境之要件。被告所屬台灣省北區國稅局審酌限制出境條件，是以審
    查欠稅人無財產淨值相當於應納稅捐數額且符合易於變價及無產權糾紛之財產可
    資辦理禁止處分者，所稱財產淨值係指財產價值扣除抵押權所擔保之債權金額後
    之餘額而言。
  4.至原告指稱限制出境之要件由被告八十一年四月十四日台財稅第八一○七七三七
    九○號函釋之四款規定『限縮』為被告八十五年八月十五日台財稅第八五一九一
    五○三六號函釋二款規定云云。查被告八十一年四月十四日台財稅第八一○七七
    三七九○號函釋對於限制出境之要件為「個人或營利事業欠繳應納稅捐，而已提
    起行政救濟者，在行政救濟終結前，原則上應免予限制該欠稅人或營利事業負責
    人出境，但有左列情形之一，且合於『限制欠稅人或欠稅營利事業負責人出境實
    施辦法』第二條第三項規定之限制出境標準者，即應予以限制出境：（一）違章
    補徵案件且該欠稅人或欠稅營利事業未提供與所欠稅額相當之財產擔保者。（二
    ）‧‧‧欠稅人或欠稅營利事業負責人有潛逃國外，或隱匿或移轉財產以逃避稅
    捐執行之跡象者。（三）對於復查決定之應納稅額未繳納半數或提供相當擔保而
    提起訴願者。（四）其他經審酌確有限制出境之必要者。」另查被告八十五年八
    月十五日台財稅第八五一九一五○三六號函釋限制出境要件為「‧‧‧個人或營
    利事業欠繳應納稅捐，在行政救濟終結前，原則上應免予限制該欠稅人或欠稅營
    利事業負責人出境，但有左列情形之一，且合於『限制欠稅人或欠稅營利事業負
    責人出境實施辦法』第二條第三項規定之限制出境標準者，應予限制出境：（一
    ）納稅義務人經復查決定仍有應納稅額，而未繳納半數或提供相當擔保而提起訴
    願，經審酌確有限制出境之必要者。（二）欠稅人或欠稅營利事業負責人有潛逃
    國外，或隱匿或移轉財產以逃避稅捐執行之跡象者。」本案原告滯欠稅款經復查
    決定後仍有應納稅額，其未繳納半數稅款或提供相當擔保而提起訴願，依前揭八
    十五年函釋所列限制出境要件（一）規定予以限制出境，對照八十一年函釋所列
    限制出境要件（三）規定，尚無原告所指「限縮」情形。
  5.至原告對八十年度「應扣繳之稅額」，目前扣繳或補繳情形為何、餘額尚有多少
    及主張未扣繳之行為並無故意或過失乙節。查其八十年度綜合所得稅事件仍在訴
    願階段尚未確定，本案係為不服限制出境處分提起行政訴訟，在欠繳稅額未變更
    前，被告依前揭規定辦理限制出境並無違誤。
    理  由
一、 按「納稅義務人欠繳應納稅捐達一定金額者，得由司法機關或財政部，函請內
     政部入出境管理局限制其出境，其為營利事業者，得限制其負責人出境」「在
     中華民國境內居住之個人或在中華民國境內之營利事業，其已確定之應納稅捐
     或關稅逾法定繳納期限尚未繳納，其欠繳稅款及已確定之罰鍰單計或合計，個
     人在新台幣五十萬元以上，營利事業在新台幣一百萬元以上者，稅捐稽徵機關
     或海關得報請財政部函請內政部入出境管理局限制該欠稅人或欠稅營利事業負
     責人出境」「第一項所稱之個人或營利事業，欠繳應納稅捐或關稅，在行政救
     濟程序終結前，個人在新台幣七十五萬元以上，營利事業在新台幣一百五十萬
     元以上者，稅捐稽徵機關或海關得報請財政部函請內政部入出境管理局限制該
     欠稅人或欠稅營利事業負責人出境。」為稅捐稽徵法第二十四條第三項及限制
     欠稅人或欠稅營利事業負責人出境實施辦法第二條第一項、第三項所明定。
二、本件原告滯欠八十年度綜合所得稅本稅加計利息合計四、六五一、一三七元之事
    實，有限制出境案件戶籍資料及欠稅情形明細表在原處分卷可稽，原告就其經被
    告所屬台灣省北區國稅局限期責令補繳前開數額之應扣繳稅款加計利息亦無爭執
    ，則原告自屬欠繳應納稅捐之納稅義務人，而其欠繳數額已達限制欠稅人或欠稅
    營利事業負責人出境實施辦法第二條第三項所定限制欠稅個人出境之金額標準，
    是被告依其所屬台灣省北區國稅局函報，函請內政部警政署入出境管理局限制原
    告出境，揆諸首開規定，並無違誤。
三、原告雖主張其八十年度綜合所得稅尚在行政救濟程序中，尚未確定，其亦未潛逃
    國外或隱匿財產，依被告八十五年八月十五日台財稅第八五一九一五○三六號函
    釋意旨，不應予限制出境云云。惟原告因滯欠八十年度綜合所得稅合計四、六五
    一、一三七元（含滯納金及利息），已達限制欠稅人出境之金額標準，雖就系爭
    之八十年度綜合所得稅提起行政救濟，但經復查決定仍有應納稅額，其未繳納半
    數稅款或提供相當擔保而提起訴願，經查其遭禁止處分之財產，其中內湖區○○
    段○○段三二六地號土地價值二、九五七、二九二元，然設有抵押權七百八十萬
    元，而金山鄉○○段半嶺子小段二八二地號土地現值為二０、六六０元，合計價
    值二、九七七、九五二元，其財產淨值不足欠繳之應納稅捐。被告依其所為八十
    五年八月十五日台財稅第八五一九一五○三六號函釋「個人或營利事業欠繳應納
    稅捐，而提起行政救濟者，在行政救濟終結前，原則上應免予限制該欠稅人或欠
    稅營利事業負責人出境，但有左列情形之一，且合於『限制欠稅人或欠稅營利事
    業負責人出境實施辦法』第二條第三項規定之限制出境標準者，應予限制出境：
    （一）納稅義務人經復查決定仍有應納稅額，而未繳納半數或提供相當擔保而提
    起訴願，經審酌確有限制出境之必要者。（二）欠稅人或欠稅營利事業負責人有
    潛逃國外，或隱匿或移轉財產以逃避稅捐執行之跡象者。」以原告欠稅已合於「
    限制欠稅人或欠稅營利事業負責人出境實施辦法」第二條第三項規定之限制出境
    標準，經復查決定仍有應納稅額，其未繳納半數，且無財產淨值（指財產價值扣
    除抵押權所擔保之債權金額後之餘額）相當於應納稅捐數額，且符合易於變價及
    無產權糾紛之財產可資辦理禁止處分，而提起訴願，審酌確有限制出境之必要以
    確保稅收，予以限制其出境，並無不合，其與原告是否潛逃國外或隱匿財產無關
    ，尤原告就被告審酌有無必要之裁量範圍為爭執，要無可採。至於原告主張系爭
    稅款為應扣繳稅款，並非其個人綜合所得稅款，八十年度應扣繳稅額目前扣繳或
    補徵餘額不明，原告對未扣繳稅款之行為並無故意過失云云，均屬其八十年度綜
    合所得稅行政救濟事項，與本件限制出境無涉，不予審酌。從而被告函請內政部
    警政署入出境管理局限制原告出境，訴願決定予以維持，均無不合。原告徒執前
    詞，聲請撤銷，為無理由，應予駁回。
四、據上論結，本件原告之訴為無理由，依行政訴訟法第九十八條第三項前段，判決
    如主文。
中    華    民    國      九十      年      十一      月     二十二     日
                 臺 北 高 等 行 政 法 院   第 一 庭
                                審 判 長 法  官  鄭 忠 仁
                                         法  官  林 育 如
                                         法  官  楊 莉 莉
右為正本係照原本作成。
如不服本判決，應於送達後二十日內，向本院提出上訴狀並表明上訴理由，如於本判
決宣示後送達前提起上訴者，應於判決送達後二十日內補提上訴理由書（須按他造人
數附繕本）。
中    華    民    國      九十      年      十一      月     二十二     日
                                         書記官  黃 舜 民


司法院資訊處製作；財團法人民間司法改革基金會備份。
